【裁判字號】    89,上訴,850
【裁判日期】    890515
【裁判案由】    偽造有價證券等
【裁判全文】
臺灣高等法院臺南分院刑事判決        八十九年度上訴字第八五號  Ａ
      上  訴  人
      即  自訴人  丙  ○  ○
      被      告  乙○○○
      共      同
      指定辯護人  本院公設辯護人  丁  ○  ○
右上訴人因自訴被告偽造有價證券等案件，不服臺灣臺南地方法院八十八年度自字第
四四七號中華民國八十九年五月十五日第一審判決，提起上訴，本院判決如左：
      主      文
原判決撤銷，發回臺灣臺南地方法院。
      理      由
一、自訴意旨略以：（一）被告乙○○○部分：被告乙○○○基於意圖為自己不法所
    有之概括犯意，自民國八十四年五月間起至八十六年四月中旬某日止，明知其已
    陷於無資力，仍連續詐欺自訴人丙○○，茲分述如下：１、於八十四年五月間，
    巧立每會二萬元之互助會名單，使自訴人信以為真而陷於錯誤，因而參加兩會，
    並按月繳納新台幣（下同）一萬六千元，直至八十五年十一月自訴人標得會款時
    ，其卻宣布倒會，使自訴人被騙金額達四十四萬元，後經催討，被告乙○○○迄
    今仍積欠自訴人十九萬八千九百元。２、於八十五年八月起，詐稱其摯友黃金葉
    、張金燕、江素娥等人經濟困難，委託其向自訴人代借一百萬元供渠等周轉用，
    同時並提出其冒渠等之名義所簽發之三張本票，作為還款之用，使自訴人陷於錯
    誤，而交付現金一百萬元予被告乙○○○。詎料，該三張本票到期均未獲付款，
    自訴人向渠等詢問始知悉上情。３、於八十六年四月中旬某日，被告乙○○○明
    知其子被告甲○○所有支票帳戶早於八十六年一月十七日被列為拒絕往來戶，竟
    仍簽發以被告甲○○為支票發票人，並由被告乙○○○背書，交付四張支票欲換
    回前開被告乙○○○所偽造之三張本票。詎料，於八十六年六月二十日經自訴人
    提示第一張前開支票卻不獲付款，自訴人始知悉上情。因認被告乙○○○涉有刑
    法第二百零一條之偽造有價證券及第三百三十九條第一項之連續詐欺取財罪嫌云
    云。（二）被告甲○○部分：被告甲○○明知其所有臺南市第六信用合作社00
    000－00號帳戶於八十六年一月十七日業經拒絕往來，竟仍與其母被告乙○
    ○○共同謀議，由被告乙○○○簽發四張支票，詐騙自訴人，使被告乙○○○得
    以換回之前冒用他人名義偽造之三張本票。因認被告甲○○涉有刑法第三百三十
    九條第一項之詐欺取財罪嫌云云。
二、原判決略以：同一案件之非告訴乃論之罪，經檢察官依第二百二十八條規定開始
    偵查者，不得再行自訴，又不得提起自訴而提起者，應諭知不受理之判決，刑事
    訴訟法第三百二十三條第一項（民國八十九年二月九日修正公布）及第三百三十
    四條分別定有明文。又修正刑事訴訟法施行前，已經開始偵查或審判之案件，除
    有特別規定外，其以後之訴訟程序，應依修正刑事訴訟法終結之，刑事訴訟法施
    行法第二條亦定有明文。本件自訴人自訴（一）被告乙○○○部分：１、自訴意
    旨一之（一）３所示之自訴事實，業經自訴人向臺灣臺南地方法院檢察署檢察官
    提出告訴，並經檢察官於八十八年十月三十一日提起公訴，有八十八年度偵字第
    五Ｏ七四號起訴書影本一份附於原審卷可稽，自訴人對「同一案件」之事實，於
    檢察官開始偵查後之八十八年十月二十九日再行自訴，則揆諸前開說明，自應逕
    為不受理之諭知。２、自訴意旨一之（一）１、２所示之自訴事實，依據自訴意
    旨得知，前開一之（一）２之偽造有價證券乃是行詐騙之借貸行為之手段，二者
    有方法結果之牽連關係，為裁判上一罪；而前開一之（一）１、２、３所示自訴
    事實，則係連續詐欺之裁判上一罪關係，基於公訴優先主義，於八十九年二月九
    日修正公布之刑事訴訟法第三百二十八條中之「同一案件」，自應採擴張解釋，
    而解為法律上同一，是揆諸前開說明，均應為不受理判決。（二）被告甲○○部
    分：自訴意旨一之（二）所示之自訴事實，業經自訴人向臺灣臺南地方法院檢察
    署檢察官提出告訴，並經檢察官於八十八年十月三十一日為不起訴處分，有八十
    八年度偵字第五Ｏ七四號不起訴書影本一份附於原審卷可按，自訴人對同一案件
    ，於檢察官開始偵查後之八十八年十月二十九日再行自訴，則揆諸前開說明，爰
    不經言詞辯論，逕為不受理判決云云。
三、經查，刑事訴訟法第三百二十三條第一項之「同一案件經檢察官終結偵查者，不
    得再行自訴。」，固於八十九年二月九日修正為「同一案件經檢察官依第二百二
    十八條規定開始偵查者，不得提起自訴。」，惟自訴案件於該條項修正前已合法
    提起，如因其後法律修正公布，即否定自訴人早已提起之自訴案件程序之合法性
    ，顯非事理之平，故自訴人於該條項修正前以同一案件向檢察官告訴後，於檢察
    官尚未終結偵查前，再向法院提起自訴，自不宜因該條項修正為「檢察官依第二
    百二十八條規定開始偵查，不得提起自訴。」，即對於原已合法提起之自訴案件
    ，遽依修正後之刑事訴訟法第二百二十八條規定認為不合法。故八十九年二月九
    日修正後規定「同一案件經檢察官依第二百二十八條規定開始偵查者，不得提起
    自訴。」，此之所謂「同一案件經檢察官依第二百二十八條規定開始偵查者。」
    ，應包括修正前提出告訴已開始偵查，且於修正後仍在偵查中之情形。本案自訴
    人自訴被告乙○○○前開一之（一）３所示之犯罪事實，雖曾向臺灣臺南地方法
    院檢察署提出告訴，並經該署檢察官於八十八年十月三十一日提起公訴，有該署
    八十八年度偵字第五０七四號起訴書影本一份附於原審卷可稽，自訴人另於八十
    八年十月二十九日就同一案件提起本案自訴時，刑事訴訟法第三百二十三條第一
    項尚未修正，自訴人於偵查終結前改提本案自訴，本為法之所許，故被告乙○○
    ○前開經臺灣臺南地方法院檢察署於八十八年十月三十一日以八十八年度偵字第
    五０七四號提起之公訴，經原審法院以已經提起自訴之案件，公訴人在同一法院
    重行起訴為由，諭知不受理之判決，業於八十九年二月二十五日確定，有原審法
    院八十九年八月三十日南院鵬刑暑八八易三四二二字第六五四四０號函及所附該
    院八十八年度易字第三四二二號刑事判決各一份附於本院卷可參，自訴人另於八
    十八年十月二十九日改提自訴既屬合法，原審即應受理，並應依照刑事訴訟法第
    二編第二章之（自訴）程序審結，否則同一案件公訴及自訴均判決不受理，有違
    法律保護自訴人權益之道。又自訴人自訴被告甲○○前開一之（二）所示之犯罪
    事實，雖亦曾向臺灣臺南地方法院檢察署提出告訴，經該署檢察官於八十八年十
    月三十一日為不起訴處分，有該署八十八年度偵字第五０七四號不起訴書影本一
    份附於原審卷可稽按，自訴人另於八十八年十月二十九日就同一案件提起本件案
    自訴時，刑事訴訟法第三百二十三條第一項尚未修正，自訴人於偵查終結前改提
    本案自訴，亦為法之所許，其改提自訴既屬合法，原審亦應受理，並應依照刑事
    訴訟法第二編第二章之（自訴）程序審結。此時，依照當時刑事訴訟法第三百二
    十三條第二項之規定，檢察官即應停止偵查，將案件移送法院，再無檢察官之偵
    查可言。雖其後刑事訴訟法第三百二十三條第一項於八十九年二月九日已為前開
    修正，當不能使合法繫屬中之自訴案件反成為不合法。否則，當事人已依法取得
    之自訴權利將處於不確定之狀態而無法獲得確保，並有礙於法律之安定性。原審
    以前揭理由諭知本案自訴不受理之判決尚有不當，自訴人上訴非無理由，應由本
    院將原判決撤銷，並發回原審法院更為審理。
據上論斷，應依刑事訴訟法第三百六十九條第一項後段，判決如主文。
中    華    民    國      八十九      年      九      月      十四      日
                                  臺灣高等法院臺南分院刑事第二庭
                                      審判長法官  游    明    仁
                                            法官  林    永    茂
                                            法官  陳    清    溪
右正本證明與原本無異。
如不服本判決，應於判決送達後十日內向本院提出上訴狀，其未敘述理由者並應於提
出上訴狀後十日內向本院補提理由書（應附繕本)。
                                      法院書記官  嚴    巧    花
中    華    民    國      八十九      年      九      月      十六      日


司法院資訊處製作；財團法人民間司法改革基金會備份。
